臺灣臺南地方法院民事判決　　九十二年度簡上字第一六二號
　　上　訴　人　甲○○○
　　被上訴人　　丙○○○
　　　　　　　　乙○○
　　共　　　同
　　訴訟代理人　彭大勇律師
　　　　　　　　林士龍律師
右當事人間請求返還借款事件，上訴人對於中華民國九十二年九月二十六日本院台南
簡易庭九十二度簡字第九七六號第一審判決提起上訴，經本院於民國九十三年三月十
日言詞辯論終結，判決如左：
    主  文
上訴駁回。
第二審訴訟費用由上訴人負擔。
    事  實
甲、上訴人方面：
  一、聲明：
  （一）原判決廢棄。
  （二）被上訴人應連帶給付上訴人新台幣（下同）二十萬元，即自起訴狀繕本送達
        翌日起至清償日止，按週年利率百分之五計算之利息。
  二、陳述：除與原判決記載相同者，茲引用之外，補稱：
  （一）按民事訴訟法第二百二十二條第三項規定：「法院依自由心證判斷事實之真
        偽，不得違背論理及經驗法則」。依一般社會交易習慣，「現物買賣以銀貨
        兩訖，借款則係交付現款當場書立借據」，此為一般人生活經驗上所知之事
        項，且上訴人為一年老之女子，則如何能如被上訴人所辯，在渠等未取得借
        款之時即書立借據？
  （二）又果如被上訴人所辯，則被上訴人為何仍交付如附表所示之二紙本票返還欠
        款，原判決未審酌於此，明顯違反社會一般人之生活經驗法則，其判決違背
        法令。
  三、證據：除援用第一審所提證據外，並聲請勘驗錄音帶及訊問證人沈毓文。
乙、被上訴人方面：
  一、聲明：如主文所示。
  二、陳述：除與原判決記載相同者，茲引用之外，補稱：
  （一）上訴人所提出如附表所示之二紙本票，被上訴人乙○○否認為其所簽發，縱
        上訴人能證明該二紙本票為被上訴人乙○○所簽發，然上訴人已自承此係被
        上訴人乙○○擔任其弟吳謙遜向上訴人借款所簽發之本票，亦即，該二紙本
        票係訴外人吳謙遜向上訴人借款所簽發，被上訴人乙○○充其量僅係擔任保
        證人而已，此與被上訴人有無於七十九年九月一日向上訴人借款二十萬元，
        完全無關
  （二）上訴人至今仍無法證明有交付二十萬元予被上訴人之事實，其起訴請求被上
        訴人返還借款，顯無理由。
  三、證據：援用第一審所提之證據。
    理  由
一、上訴人主張：被上訴人於七十九年九月一日共同向上訴人借款二十萬元，並簽有
    借據一紙，約定於七十九年十月三十日清償，經上訴人交付現金二十萬元予被上
    訴人，惟被上訴人未依約清償，屢經催討，被上訴人均置之不理，爰依消費借貸
    之法律關係提起本件訴訟等語。
二、被上訴人則以：渠等於七十九年八月底左右，因需資金周轉，向上訴人借貸二十
    萬元，並書立借據予上訴人，惟嗣後上訴人並未交付借款，至於附表所示之二紙
    本票則與本件借款無關，而上訴人至今仍無法證明有交付二十萬元予被上訴人，
    其起訴請求被上訴人返還借款，顯無理由等語，資為抗辯。
三、本件有關上訴人主張：被上訴人於七十九年九月一日共同向上訴人借款二十萬元
    ，約定於七十九年十月三十日清償一節，業據提出被上訴人所書立之借據一紙為
    證（見本院卷第七頁），且為被上訴人所不爭執，上訴人此部分之主張，固堪信
    為真實。惟上訴人訴請被上訴人清償借款，則為上訴人所否認，並以前揭情詞置
    辯。茲查：
（一）按民法債編修正條文及本施行法修正條文自中華民國八十九年五月五日施行，
      民法債編施行法第三十六條第二項前段定有明文。查上訴人主張兩造間之消費
      借貸契約，係於七十九年九月一日成立，是本件應適用修正前民法債編之相關
      規定，合先敘明。
（二）次按當事人主張有利於己之事實者，就其事實有舉證之責任，民事訴訟法第二
      百七十七條前段定有明文。復按稱消費借貸者，謂當事人約定，一方移轉金錢
      或其他代替物之所有權於他方，而他方以種類、品質、數量相同之物返還之契
      約；消費借貸，因金錢或其他代替物之交付而生效力，修正前民法第四百七十
      四條、第四百七十五條亦定有明文；又消費借貸契約屬要物契約，因借用物之
      交付而生效力。借用人出具之借據，倘未表明已收到借款，致不足證明有交付
      借款之事實，且其對之又有爭執者，貸與人自仍須就交付借款之事實負舉證責
      任（最高法院八十七年台上字第一六一一號判決意旨參照）。是以，消費借貸
      契約性質上係屬要物契約，且以消費借貸物之交付為契約之成立要件，本件被
      上訴人既否認收受上訴人交付之二十萬元借款，揆諸前揭判決意旨，上訴人自
      應就其業已交付二十萬元之事實負舉證責任。
（三）經查：本件有關上訴人所交付系爭借款之資金來源，上訴人於原審先稱：「我
      去郵局提領現金二十萬元，拿到被告（即被上訴人）家」云云；復改稱：「我
      這筆錢是當初有賺一筆介紹統一公司賣土地的仲介費及會錢，並到郵局提領現
      金湊齊二十萬元給被告」云云等語（見原審卷第十四、四四頁），則上訴人所
      陳交付系爭借款之資金來源，先後不一，已難信其所執之主張為真實。雖上訴
      人又主張：其交付系爭借款予被上訴人時，訴外人即其鄰居沈毓文在場，且訴
      外人沈毓文事後亦有承認確實看到其將系爭借款交付予被上訴人，有錄音帶可
      證云云，然查，證人沈毓文於本院準備程序期日到庭已證稱：「我跟兩造都住
      在附近，但是上訴人與被上訴人間的借款我完全不知情，我也沒有看到上訴人
      有拿錢借給被上訴人」等語，且經本院會同兩造及證人沈毓文當庭勘驗上訴人
      提出之錄音帶，其中僅能約略辨明有男女交談聲音，至於交談內容則因錄音效
      果不佳無從辨識，而證人沈毓文於勘驗後，亦證稱：「錄音帶所錄嘈雜不清之
      聲音，我完全聽不懂，不曉得上訴人從那裡錄來的，根本無從辨識是誰的聲音
      」等語在卷（見本院卷第三七至三八頁），則上訴人上開主張，自難採信。參
      以，兩造所不爭之借據，亦未載明被上訴人已收受系爭借款之相關可資佐證字
      句，是綜合上開事證，本件被上訴人既否認收受系爭借款，上訴人復未能舉證
      證明已交付系爭借款予被上訴人，自難認兩造間之消費借貸契約已因借貸物之
      交付而成立。至於上訴人另於上訴理由狀所稱：上訴人確有交付系爭借款予被
      上訴人，否則被上訴人何須交付如附表所示之二紙本票以返還欠款云云，然姑
      不論附表所示之二紙本票之票據金額合計達四十五萬元，顯與系爭二十萬元借
      款金額不符，況上訴人亦自陳如附表所示之二紙本票，係被上訴人乙○○為擔
      保其胞弟吳謙遜之借款所簽發之擔保票據，與本件借款無關等語明確（見本院
      卷第二三頁），是上訴人此部分之主張，亦無可採，併予敘明。
四、綜上所述，本件上訴人既未能舉證證明其已交付系爭借款予被上訴人，自難認兩
    造間之消費借貸契約已然成立，則上訴人主張依消費借貸之法律關係，請求被上
    訴人連帶給付如聲明（二）所示之金額，為無理由，不應准許。原審為上訴人敗
    訴之判決，並無不合，上訴意旨指摘原判決不當，求予廢棄改判，為無理由，應
    予駁回。
五、據上論結，本件上訴為無理由，依民事訴訟法第四百三十六條之一第三項、第四
    百四十九條第一項、第七十八條，判決如主文。
中　　　華　　　民　　　國　　九十三　　年　　　三　　　月　　二十四　　日
                                    臺灣臺南地方法院民事第一庭
~B審判長法官　李文賢
~B法　　　官　吳坤芳
~B法      官　張銘晃
右正本證明與原本無異。
本判決不得上訴。
中　　　華　　　民　　　國　　九十三　　年　　　三　　　月　　二十九　　日
~B法院書記官　鄭吉裕
~F0
~T40
  ┌──────────────────────────────────────────────────┐
  │附表：　　　　　　　　　　　　　　　　　　　　　　　　　　　　　　　　　                            │
  ├─┬───────────┬─────────┬───────────┬────────┬─────┤
  │編│發　　　　票　　　　日│　票　面　金　額　│到　　　　期　　　　日│ 票　據  號　碼 │發  票  人│
  │號│　　　　　　　        │　（新　台　幣）　│　　　　　　　        │　　　　　　　　│          │
  ├─┼───────────┼─────────┼───────────┼────────┼─────┤
  │一│八十年七月十七日　    │二十萬元　　　　  │八十年十二月七日  　　│０七０七０九    │乙○○    │
  │  │                      │                  │                      │                │陳為民    │
  ├─┼───────────┼─────────┼───────────┼────────┼─────┤
  │二│八十年九月十四日　    │二十五萬元　　　　│八十一年九月十三日　  │三二０三一五　　│吳謙遜    │
  │  │                      │                  │                      │                │乙○○    │
  └─┴───────────┴─────────┴───────────┴────────┴─────┘
